【裁判字號】    97,訴,382
【裁判日期】    970926
【裁判案由】    拆屋還地
【裁判全文】
臺灣桃園地方法院民事判決               97年度訴字第382號
原      告  甲○○
訴訟代理人  吳上晃律師
被      告  癸○○
            壬○○○
上列2人共同
訴訟代理人  歐龍山律師
被      告  丙○○○乙○○之.
            戊○○乙○○之承.
            辛○○○乙○○之.
            己○○乙○○之承.
            庚○○乙○○之承.
兼上列5人共同
訴訟代理人  丁○○乙○○之承.
上列當事人間請求拆屋還地事件，於民國97年9 月12日辯論終結
，本院判決如下：
    主  文
被告壬○○○應將坐落桃園縣平鎮市○○段四五之一地號土地上
如附件平鎮地政事務所民國九十七年五月八日測法字第二二三０
０號土地複丈成果圖所示編號Ａ１面積三二平方公尺之磚瓦造房
屋拆除，並將上開土地返還原告。
被告癸○○、壬○○○應給付原告新台幣貳萬零肆佰捌拾元；及
自民國九十七年三月五日起至返還土地之日止，按月給付原告新
台幣參佰肆拾貳元。
被告丙○○○、戊○○、辛○○○、己○○、丁○○、庚○○應
將坐落桃園縣平鎮市○○段四五之一地號土地上如附件平鎮地政
事務所民國九十七年五月八日測法字第二二三００號土地複丈成
果圖所示編號Ｂ１面積四六平方公尺之磚造（二層）房屋、編號
Ｂ２面積六三平方公尺之磚造（一層）房屋、編號Ｂ３面積一二
平方公尺之棚架、及編號Ｂ４之圍牆等地上物拆除，並將上開土
地返還原告。
被告丙○○○、戊○○、辛○○○、己○○、丁○○、庚○○應
給付原告新台幣柒萬柒仟肆佰肆拾元；及自民國九十七年三月五
日起至返還土地之日止，按月給付原告新台幣壹仟貳佰玖拾壹元
。
被告壬○○○、丙○○○、戊○○、辛○○○、己○○、丁○○
、庚○○應將坐落桃園縣平鎮市○○段四五之一地號土地上如附
件平鎮地政事務所民國九十七年五月八日測法字第二二三００號
土地複丈成果圖所示編號Ａ２之牆壁拆除，並將上開土地返還原
告。
原告其餘之訴駁回。
訴訟費用由被告癸○○、壬○○○負擔百分之二十一，被告丙○○○、戊○○、辛○○○、己○○、丁○○、庚○○負擔百分之
七十九。
本判決第一項及第五項關於被告壬○○○部分，於原告以新台幣
壹拾陸萬貳仟元或同面額之渣打國際商業銀行可轉讓定期存單為
被告壬○○○供擔保後，得假執行。但被告壬○○○如以新臺幣
肆拾捌萬參仟貳佰元為原告預供擔保，得免為假執行。
本判決第二項於原告以新台幣柒仟元或同面額之渣打國際商業銀
行可轉讓定期存單為被告癸○○、壬○○○供擔保後，得假執行
。但被告癸○○、壬○○○如以新臺幣貳萬零肆佰捌拾元為原告
預供擔保，得免為假執行。
本判決第三項於原告以新台幣陸拾萬玖仟壹佰元或同面額之渣打
國際商業銀行可轉讓定期存單為被告丙○○○、戊○○、辛○○○、己○○、丁○○、庚○○供擔保後，得假執行。但被告丙○○○、戊○○、辛○○○、己○○、丁○○、庚○○如以新臺幣
壹佰捌拾貳萬柒仟壹佰元為原告預供擔保，得免為假執行。
本判決第四項及第五項關於被告丙○○○、戊○○、辛○○○、
己○○、丁○○、庚○○部分，於原告以新台幣貳萬陸仟元或同
面額之渣打國際商業銀行可轉讓定期存單為被告丙○○○、戊○○、辛○○○、己○○、丁○○、庚○○供擔保後，得假執行。
但被告丙○○○、戊○○、辛○○○、己○○、丁○○、庚○○
如以新臺幣柒萬柒仟肆佰肆拾元為原告預供擔保，得免為假執行
。
原告其餘假執行之聲請駁回。
    事  實
甲、原告方面：
壹、聲明：
一、被告癸○○、壬○○○應將坐落桃園縣平鎮市○○段45之1
    地號土地上如附圖所示編號Ａ１面積32平方公尺之磚瓦造房
    屋拆除，將上開土地返還原告。並給付原告新台幣（下同）
    40,960元；及自民國97年3 月5 日起至返還土地之日止，按
    月給付原告683 元。
二、被告丙○○○、戊○○、辛○○○、己○○、丁○○、庚○○應將坐落桃園縣平鎮市○○段45之1 地號土地上如附圖所
    示編號Ｂ１面積46平方公尺之磚造（二層）房屋、編號Ｂ２
    面積63 平 方公尺之磚造（一層）房屋、編號Ｂ３面積12平
    方公尺之棚架、及編號Ｂ４之圍牆等地上物拆除，將上開土
    地返還原告。並給付原告154,880 元；及自97年3 月5 日起
    ，至返還土地之日止，按月給付原告2,581 元。
三、被告癸○○、壬○○○、丙○○○、戊○○、辛○○○、己○○、丁○○、庚○○應將坐落桃園縣平鎮市○○段45之1
    地號土地上如附圖所示編號Ａ２之牆壁拆除，將上開土地返
    還原告。
四、原告願以現金或同額之渣打國際商業銀行可轉讓定期存單供
    擔保，請准宣告假執行。
貳、陳述：
    坐落於桃園縣平鎮市○○段45之1 地號土地（以下稱系爭土
    地）為原告所有，被告癸○○、壬○○○及被告丙○○○、
    戊○○、辛○○○、己○○、庚○○、丁○○之被繼承人乙○○（註：業於97年6 月27日死亡）等人，未經原告同意，
    竟在系爭土地上興建房屋各一棟，無權占用原告之系爭土地
    ，經原告於97年1 月9 日以桃園成功路郵局第230 號存證信
    函通知被告癸○○，另於97年1 月15日以桃園二支郵局第88
    號存證信函通知被告丙○○○、戊○○、辛○○○、己○○
    、庚○○、丁○○之被繼承人乙○○，請求返還上開土地，
    惟被告迄今仍未返還。為此，原告乃依據民法第767 條、第
    179 條之規定，起訴請求被告拆屋還地，並請求被告應給付
    原告起訴前5 年即92年3 月3 日起至97年3 月4 日止，按系
    爭土地申報地價10％計算、相當於租金之利益；及自起訴翌
    日即97年3 月5 日起至返還土地之日止，按月給付相當於租
    金之利益。
參、證據：提出系爭土地登記謄本、97年1 月9 日桃園成功路郵
    局第230 號存證信函暨收件回執、97年1 月15日桃園二支郵
    局第88號存證信函暨收件回執等資料各1 份及現場照片共8
    張。
乙、被告方面：
壹、被告癸○○、壬○○○部分：
一、聲明：原告之訴駁回；如受不利益判決，請准被告供擔保免
    為假執行。
二、陳述：
  (一)系爭土地於76年土地重測前，原為平鎮市○○段1 之24地號
    ，原屬訴外人曾阿源所有，於63年9 月曾阿源死亡後，土地
    由其子曾天來繼承，而曾天來於69年間將系爭土地出賣予原
    告取得所有權。於53年間，被告癸○○之母壬○○○欲在系
    爭土地建築房屋經營永祥浴池，向當時之地主曾阿源承租系
    爭土地。約定承租面積8 坪，租金為每年蓬萊稻谷30台斤，
    於54年間承租面積變更為16坪，每年租金增為蓬萊稻谷50台
    斤。系爭土地，承租人壬○○○與訴外人曾阿源於53年間就
    系爭土地所成立之租地建屋契約，係屬未定期限之租約，此
    不定期限之租賃關係，於曾阿源死亡時，由其子曾天來繼承
    。於69年間原告再向曾天來購買系爭土地，依當時民法第42
    5 條規定，出租人於租賃物交付後，縱將其所有權讓與第三
    人，其租賃契約對於受讓人，仍繼續存在。是以，原告繼受
    租賃契約，被告壬○○○就系爭土地與原告間即仍有不定期
    之租賃關係存在。則原告請求被告癸○○拆屋還地，固屬無
    據，即請求被告癸○○之母親壬○○○拆屋還地，亦非有理
    。
  (二)系爭之土地，係被告癸○○之母壬○○○所承租，地上房屋
    因有租賃契約，得占有使用土地所建，其租賃關係既未終止
    ，則被告癸○○與母親壬○○○同住所承租土地上之房屋，
    既係本於租賃關係，難謂無法律上之原因，原告請求被告癸○○或被告壬○○○返還不當得利，亦屬無據。
  (三)原告自69年間向曾天來購買系爭土地，當時該土地已有被告
    壬○○○之建物，並由被告壬○○○一家人居住，衡之常情
    ，原告必然有向出賣人詢問，該土地上房屋占有系爭土地之
    權源如何，從而當知係有租賃關係，被告家人並非無權占有
    ，否則焉有於數十年間，原告不曾異議之理。至於系爭土地
    上之房屋，已係老舊不堪，原告主張以系爭土地申報地價總
    額年息10％計算相當租金之不當得利，尤屬無理。
  (四)被告癸○○、壬○○○與前地主有租賃關係，原告應該承受
    該租賃關係。被告壬○○○是永祥浴池負責人，因為系爭房
    屋之前就是浴池，建物是被告壬○○○所興建，門牌號碼為
    平鎮市○○里○○路130 號，未辦保存登記。被告確實有付
    租金給原地主，被告主張兩造間已經有租約存在。至於系爭
    地上建物房屋係屬於被告壬○○○所有，被告癸○○並無處
    分權，但目前二人均住在該屋。至於附圖所示編號A2圍牆部
    分，該圍牆為被告壬○○○與乙○○共有。因系爭地上建物
    房屋是被告壬○○○所興建，故占有人應為被告壬○○○，
    而被告癸○○僅為被告壬○○○占有輔助人，所以原告請求
    被告癸○○損害賠償或拆屋還地無理由。且原告關於請求不
    當得利部分，以申報地價10％計算請求，亦屬過高。
三、證據：提出系爭土地重測前平鎮市○○段1 之24地號土地登
    記謄本、被告癸○○與壬○○○戶口名簿各1 份及三村聯合
    福利委員會福利社於53年3 月27日製發給永祥浴池周醉林之
    社員證1張、53年至58年租金收據共5紙。
貳、被告丙○○○、戊○○、辛○○○、己○○、庚○○部分：
一、聲明：原告之訴駁回；如受不利益判決，請准被告宣告供擔
    保免假執行。
二、陳述：被告從50年居住於系爭土地，一直以為是國家土地，
    不知道有侵占他人的土地。地上建物是被告父親所興建，門
    牌號碼為平鎮市○○里○○路132 號，被告不知道該建物有
    無辦理保存登記，但有稅籍資料，被告有繳稅，繳稅義務人
    是丙○○○。原告除要求被告拆屋還地外，另外要付15萬元
    ，惟被告從未經人告知有佔領到原告土地，故被告無法接受
    。至於附圖所示編號A2圍牆部分，該圍牆是用來區隔被告與
    彭家的圍牆，圍牆為被告與彭家共有。另原告關於請求不當
    得利部分，以申報地價百分之十請求，亦屬過高。
三、證據：被告丙○○○、戊○○、辛○○○、己○○、庚○○
    等六人未提出證據資料。
    理  由
甲、程序部分：
    本件原告於97年3 月4 日起訴時，原僅列癸○○、乙○○為
    被告，嗣於97年4 月22日具狀追加被告壬○○○並變更訴之
    聲明內容，被告壬○○○對於原告訴之追加、變更無異議，
    而於97年4 月30日為本案之言詞辯論，依民事訴訟法第255
    條第2 項規定，視為同意原告追加及變更，是原告追加被告
    壬○○○及變更訴之聲明，符合民事訴訟法第255 條第1 項
    第1 款規定，應予准許。又被告乙○○於97年6 月27日因病
    逝世，本件關於被告乙○○部分，由其全體繼承人即被告丙○○○（配偶）、戊○○（長子）、辛○○○（長女）、己○○（次子）、庚○○（三子）、丁○○（次女）等6 人於
    97 年7 月25日共同具狀聲明承受訴訟，合先敘明。
乙、實體部分：
一、系爭土地係原告甲○○所有，此業據原告提出土地登記謄本
    為證。又如附件平鎮地政事務所97年5 月8 日測法字第2230
    0 號土地複丈成果圖所示編號Ａ１部分之磚瓦造房屋，建物
    門牌號碼為平鎮市○○里○○路130 號，係由被告壬○○○
    所興建，房屋乃係被告壬○○○所有，惟被告癸○○亦居住
    在該屋；另如附件平鎮地政事務所97年5 月8 日測法字第22
    300 號土地複丈成果圖所示編號Ｂ１、Ｂ２、Ｂ３、Ｂ４部
    分之磚造房屋、棚架、圍牆，係由被告丙○○○、戊○○、
    辛○○○、己○○、庚○○、丁○○等6 人之被繼承人即被
    告乙○○所興建，建物門牌號碼為平鎮市○○里○○路132
    號；另如附件平鎮地政事務所97年5 月8 日測法字第22 300
    號土地複丈成果圖所示編號Ａ２部分之牆壁部分，係被告乙○○及壬○○○所共有。而自從原告取得系爭土地所有權之
    時起，被告癸○○、壬○○○及被告乙○○暨其繼承人即丙○○○、戊○○、辛○○○、己○○、庚○○、丁○○等人
    居住於系爭土地上，均係無償占有使用。上情所述，為兩造
    所不爭執之事實。
二、本件兩造主要爭點厥在於被告是否有正當權源使用系爭土地
    ，茲分述如下：
  (一)關於被告乙○○之繼承人即被告丙○○○、戊○○、辛○○○、己○○、庚○○、丁○○等6人部分：
    經查，本件系爭土地於重測前為平鎮市○○段1 之24地號，
    原屬訴外人曾阿源所有，於63年9 月曾阿源死亡後，土地由
    其子曾天來繼承，而曾天來於69年將系爭土地出賣並於69年
    11月10日辦妥所有權移轉登記而由原告甲○○取得所有權，
    此有系爭土地暨重測前平鎮市○○段1 之24地號之土地登記
    謄本在卷可稽。被告乙○○之繼承人即被告丙○○○、戊○○、辛○○○、己○○、庚○○、丁○○等6 人辯稱伊等從
    50年居住於系爭土地，一直以為是國家土地，不知道有侵占
    他人的土地。惟按，本件系爭土地已於69年11月10日移轉登
    記而由原告甲○○取得所有權，原告甲○○與被告乙○○暨
    其繼承人即丙○○○、戊○○、辛○○○、己○○、庚○○
    、丁○○，與原告甲○○或其前手間並無約定租賃關係或使
    用借貸關係存在，被告乙○○暨其繼承人即被告丙○○○、
    戊○○、辛○○○、己○○、庚○○、丁○○等六人占有系
    爭土地，顯係無正當權源而無償使用系爭土地。
  (二)關於被告癸○○、壬○○○部分：
    查本件系爭土地係由原告甲○○於69年8 月18日因買賣而取
    得所有權，已如前述。雖依當時民法第425 條固規定：「出
    租人於租賃物交付後，縱將其所有權讓與第三人，其租賃契
    約，對於受讓人，仍繼續存在。」，惟被告壬○○○既主張
    當時其與原告甲○○之前手即訴外人曾天來訂定有租賃契約
    ，此部分主張事實，依舉證責任分配法則，自應由被告壬○○○負舉證責任。惟查，本件依被告壬○○○所提出之繳納
    租金收據，此收據資料，亦僅能證明其於53年至58年間與訴
    外人曾天來之父親曾阿源之間有租賃關係存在。惟該租金是
    否確係屬於本件系爭土地，收據上則並無記載，此部分事實
    ，被告亦無舉證以佐其說。又查，自59年間起至69年8 月18
    日原告取得系爭土地所有權之時止，被告壬○○○亦無提出
    期間租金收據證明其與原告之前手即訴外人曾天來之租賃契
    約關係存在，難認被告與原告之前手即訴外人曾天來有租賃
    契約關係存在，故原告援引當時民法第425 條規定而主張原
    告應繼受租賃契約，顯屬無據。且查，被告壬○○○自原告
    於69年8 月18日取得系爭土地所有權之時起，迄今亦已經歷
    28年，被告亦從未曾向原告給付過任何租金，顯見被告亦無
    認為原告有繼受租賃契約之事實存在。此外，被告癸○○、
    壬○○○並無提出其他足資證明的資料，因此，本件實難認
    被告癸○○、壬○○○有何正當權源得使用系爭土地。
三、按民法第767 條規定：「所有人對於無權占有或侵奪其所有
    物者，得請求返還之。對於妨害其所有權者，得請求除去之
    。有妨害其所有權之虞者，得請求防止之。」；同法第179
    條規定：「無法律上之原因而受利益，致他人受損害者，應
    返還其利益。雖有法律上之原因，而其後已不存在者，亦同
    。」。查本件原告為系爭土地之所有權人，被告癸○○、壬○○○及乙○○之繼承人即被告丙○○○、戊○○、辛○○○、己○○、庚○○、丁○○等人自從原告於69年11月10日
    取得土地所有權之時起，迄至於今日，均係無償占有使用系
    爭土地，而被告癸○○、壬○○○及乙○○之繼承人即被告
    丙○○○）、戊○○、辛○○○、己○○、庚○○、丁○○
    等人占有使用系爭土地亦無合法正當權源，自屬不當得利。
    次按，城市地方房屋租金以不超過土地及建築改良物申報總
    價額年息10％為限，所謂土地總價額，係以法定地價為準，
    而法定地價係土地所有權人依該法所申報之地價，土地法第
    97條第1 項、第148 條、土地法施行法第25條定有明文。又
    按基地租金之數額，除以基地申報地價為基礎外，固尚須斟
    酌基地之位置，工商業繁榮之程度，承租人利用基地之經濟
    價值及所受利益等項，並與鄰地租金相比較，以為決定。惟
    查本件系爭土地為私有土地，本院斟酌土地係位於平鎮市區
    ○道路交通尚可，鄰近有學校、公園等公共設施，周遭環境
    繁榮，原告主張所受相當於租金之損害，以按申報地價每平
    方公尺2,560 元之年息5 ％計算為適當。從而，原告依據民
    法第767 條之規定，請求被告壬○○○及乙○○之繼承人即
    被告丙○○○、戊○○、辛○○○、己○○、庚○○、丁○○等人應將坐落桃園縣平鎮市○○段45之1 地號土地上之磚
    瓦造房屋、棚架、圍牆等地上物拆除，將上開土地返還原告
    。並依民法第179 條關於不當得利之規定，請求被告癸○○
    、壬○○○及乙○○之繼承人即被告丙○○○、戊○○、辛○○○、己○○、庚○○、丁○○等人給付原告於起訴前5
    年即92年3 月3 日起至97年3 月4 日止，按系爭土地申報地
    價（註：申報地價每三年公告一次，依原證14土地登記謄本
    所載，系爭土地93年、96年之申報地價均為2,560 元/ 平方
    公尺）5 ％相當於租金之不當得利金額；及自起訴翌日即97
    年3 月5 日起至返還土地之日止，按月計算之相當於租金之
    不當得利，於法核無不合，應予准許。而本件經計算結果，
    被告癸○○、壬○○○占有使用系爭土地如附件平鎮地政事
    務所97年5 月8 日測法字第22300 號土地複丈成果圖所示編
    號Ａ１面積32平方公尺，以每平方公尺2,560 元之百分之十
    計算，每年應給付原告4,096 元（即每月342 元，元以下四
    捨五入），5 年總計應給付原告20,480元。另被告丙○○○
    、戊○○、辛○○○、己○○、庚○○、丁○○等人占有使
    用系爭土地上如附件平鎮地政事務所97年5 月8 日測法字第
    22 300號土地複丈成果圖所示編號Ｂ１面積46平方公尺之磚
    造（二層）房屋、編號Ｂ２面積63平方公尺之磚造（一層）
    房屋、編號Ｂ３面積12平方公尺之棚架、及編號Ｂ４之圍牆
    ，合計占有使用系爭土地面積共121 平方公尺，以每平方公
    尺2,560 元之5 ％計算，每年應給付原告15,488元（即每月
    1,2 91元，元以下四捨五入），5 年總計應給付原告77,440
    元。至本件關於建物門牌號碼為平鎮市○○里○○路130 號
    未辦保存登記之房屋即如附件平鎮地政事務所97年05月08日
    測法字第22300 號土地複丈成果圖所示編號Ａ１位置的建物
    部分，依被告壬○○○等人所陳述，建物門牌號碼為平鎮市
    ○○里○○路130 號未辦保存登記之房屋，係屬於被告壬○○○所有，故僅被告壬○○○有處分權，至另被告癸○○則
    應無處分權，因此，原告亦訴請被告癸○○拆除系爭如附件
    平鎮地政事務所97年05月08日測法字第22300 號土地複丈成
    果圖所示編號Ａ１位置之建物，顯屬無理由，是此部分，原
    告之請求，即不應准許，應予駁回之。
四、兩造陳明願供擔保，分別聲請宣告假執行及免為假執行，於
    原告勝訴部分，經核尚無不合，爰分別酌定相當擔保金額准
    許之。至於原告其餘假執行之聲請部分，因其餘訴之駁回而
    失所附麗，併予駁回。
五、本件兩造其餘主張陳述及攻擊防禦方法，核與本件判決結果
    不生影響，無一一審究必要，附此敘明。
據上論結，本件原告之訴為一部有理由，一部無理由，依民事訴
訟法第79條、第85條第1 項、第389 條第1 項第5 款、第390 條
第2 項、第392 條第2 項，判決如主文。
中    華    民    國    97    年    9     月    26    日
                  民事第一庭法  官  陳雪玉
如對本判決上訴，須於判決送達後20日內向本院提出上訴狀。
以上正本與原本無異。
中    華    民    國    97    年    10    月    8     日
                            書記官  吳瓊英


司法院資訊處製作；財團法人民間司法改革基金會備份。
